ACORDAO-COMPLETO-2351446

ACÓRDÃO 4140/2019 ATA 18/2019 - PRIMEIRA CÂMARA

VISTOS, relatados e discutidos estes autos de pensão civil instituída por ex-servidora do Instituto Nacional do Seguro Social, agregada ao cargo DAS 3,
Acordam os Ministros do Tribunal de Contas da União, reunidos em sessão da Primeira Câmara, diante das razões expostas pelo relator e com fundamento na Constituição Federal, art. 71, III e IX, e na Lei 8.443/1992, arts. 1º, V, e 39, II, em:
9.1. considerar ilegal a presente concessão em favor do então menor Henrique Santana de Magalhães e denegar registro ao respectivo ato;
9.2. dispensar a devolução dos valores indevidamente recebidos de boa-fé pelo beneficiário, nos termos do Enunciado 106 da Súmula de Jurisprudência deste Tribunal;
9.3. determinar à Superintendência de Administração do Ministério da Economia em Minas Gerais que adote as seguintes providências:
9.3.1. dê ciência à responsável legal do sr. Henrique Santana de Magalhães, sra. Gláucia Santana de Magalhães, do inteiro teor desta deliberação no prazo de quinze dias e faça juntar o comprovante de notificação aos autos nos quinze dias posteriores;
9.3.2. suspenda os pagamentos efetuados com base no ato ora impugnado no prazo de quinze dias, sob pena de responsabilidade solidária da autoridade administrativa omissa;
9.3.3. alerte a sra. Gláucia Santana de Magalhães que o efeito suspensivo da eventual interposição de pedido de reexame não a dispensará de devolver os valores recebidos em nome do beneficiário, uma vez que a boa-fé objetiva cessa com a ciência desta deliberação.

Pessoal. Pensão civil. Pessoa designada. Dependência econômica

Primeira Câmara

Gerência Executiva do INSS - BELO HORIZONTE/MG - INSS/MPS (atualmente Superintendência de Administração do Ministério da Economia em Minas Gerais).

3. Interessados/Responsáveis:
3.1. Interessado: Henrique Santana de Magalhães (XXX.780.816-XX).

13.1. Ministros presentes: Bruno Dantas (na Presidência), Benjamin Zymler (Relator) e Vital do Rêgo.
13.2. Ministro-Substituto convocado: Marcos Bemquerer Costa.
13.3. Ministro-Substituto presente: Weder de Oliveira.

Henrique Santana de Magalhães

BENJAMIN ZYMLER

Trata-se de processo de pensão civil instituída por ex-servidora da Gerência Executiva do Inss, atualmente paga pela Receita Federal do Brasil (RFB) . A Secretaria de Fiscalização de Pessoal (Sefip) manifestou-se nos seguintes termos:
“INTRODUÇÃO
1.	Trata-se de ato de concessão de pensão civil de RAYMUNDA SIQUEIRA DE ALMEIDA, ex-servidora da GERÊNCIA EXECUTIVA DO INSS - BELO HORIZONTE/MG - INSS/MPS.
2.	O ato foi submetido, para fim de registro, à apreciação do Tribunal de Contas da União (TCU) , de acordo com o art. 71, inciso III, da Constituição Federal. O cadastramento e a disponibilização ao TCU ocorreram por intermédio do Sistema de Apreciação e Registro de Atos de Admissão e Concessões, na forma dos arts. 2º, caput e incisos I a VI, e 4º, caput, da Instrução Normativa - TCU 78/2018.
3.	Ao benefício pensional instituído pela Sra. Raymunda Siqueira de Almeida habilitou-se Henrique Santana de Magalhaes (na condição de pessoa designada inválida com dependência econômica) .
HISTÓRICO
4.	Tendo em vista o fato de o beneficio em tela ter sido concedido a pessoa inválida, esta Unidade Técnica encaminhou o Ofício 3.457/2017-TCU/Sefip (peça 10) ao interessado, com vistas à comprovação da dependência econômica em relação à instituidora do benefício, enquanto vivo, e da invalidez, que, segundo a Súmula 271/2012 do TCU, deve ser preexistente ao óbito da instituidora.
5.	O comprovante de que o interessado recebeu o expediente está acostado à peça 11. A resposta está anexada à peça 12.
6.	Após, esta Unidade Técnica enviou nova oitiva ao interessado (peça 14) , no que se refere ao recebimento da rubrica ‘Bônus de Eficiência’ (R$ 1.050,00) – situação em desacordo com a jurisprudência do TCU, haja vista a não incidência de contribuição previdenciária sobre aquele valor (Acórdão 2000/2017-TCU-Plenário e Acórdão 2463/2017-TCU-Plenário, ambos de relatoria do Ministro Benjamin Zymler) .
7.	O comprovante de recebimento está anexado à peça 15. A resposta está acostada à peça 17.
EXAME TÉCNICO
8.	Dentre os documentos e informações encaminhados pelos procuradores do interessado, cita-se:
	a) o Sr. Henrique Santana de Magalhães é portador de Síndrome de Down e sempre dependeu financeiramente de sua tia, Sra Raymunda Siqueira de Almeida (peça 12, p. 1) ;
	b) a genitora do beneficiário, Sra. Glaucia Santana de Magalhães, percebe apenas pensão previdenciária por morte de seu cônjuge, no valor pouco superior a R$ 1.000,00 (peça 12, p. 2-3) , que é insuficiente para o sustento do interessado, tendo em vista os tratamentos e atividades a que ele deve ser submetido, de forma a melhorar sua qualidade de vida e interação com a sociedade;
	c) alega decadência do direito de a Administração rever o pagamento ao interessado, visto que a concessão ocorreu em 1994 (peça 12, p. 3-4) ;
	d) certidão de interdição do beneficiário (peça 12, p. 9-10) ;
	e) certidão de casamento dos genitores do interessado (peça 12, p. 13) ;
	f) exame constatando que o beneficiário é portador de Síndrome de Down (peça 12, p. 14) ;
	g) certidão de óbito da instituidora (peça 12, p. 17) ;
	h) laudos médicos atestando a invalidez do beneficiário (peça 12, p. 18-19) ;
	i) declarações acerca das atividades que o interessado realiza com a finalidade de melhorar a qualidade de vida e a interação com a sociedade (peça 12, p. 20, 27-28, 30-35) .
9.	Acerca da parcela ‘Bônus de Eficiência’, constante da ficha financeira atual, a procuradora do interessado declarou, em suma, que o pagamento é efetuado de acordo com a Lei 13.464/2017 e com os procedimentos do órgão de origem (peça 17) .
10.	Em relação à moléstia do beneficiário, os documentos trazidos aos autos confirmam a preexistência em relação ao óbito da instituidora.
11.	No que se refere à dependência econômica, cabe seguir o entendimento exposto pelo Ministro Benjamin Zymler no voto condutor do Acórdão 5.242/2017-TCU-1ªCâmara, no seguinte sentido:
15. Ressalte-se que, mais recentemente, o Plenário desta Corte, analisando Relatório de Auditoria realizada nos órgãos da Administração Pública Federal Direta, com o objetivo de apurar a existência de pagamentos indevidos de pensão a filhas maiores solteiras, em desacordo com o artigo 5º, parágrafo único, da Lei nº 3.373/1958, com a Súmula 285 do TCU e com o Acórdão 892/2012-TCU-Plenário, deliberou acerca do quantum a ser considerado como renda para descaracterizar a dependência econômica em relação ao instituidor do benefício, verbis:
‘ (...) 
A jurisprudência do Tribunal de Contas da União fixou os requisitos para concessão e manutenção da pensão especial, prevista no artigo 5º, parágrafo único, da Lei nº 3.373/1958, atualizando a sua exegese na visão dos mais elevados preceitos da Constituição Federal, da realidade social e das finalidades a que se destina a norma. Entende que pensão não é herança e, como ato sumamente oneroso, ela deve estrita atenção ao princípio constitucional da legalidade e, mesmo, ao da moralidade administrativa. Não é mecanismo de enriquecimento, mas de sobrevida digna da pensionista, cujo rol é estabelecido pelo direito objetivo.
 (...) 
O Acórdão 892/2012-TCU-Plenário não definiu, data venia, referencial objetivo de aferição de renda adicional capaz de oferecer subsistência condigna à pensionista, como condição para supressão da pensão especial considerada indevida, nem está o Tribunal, obviamente, autorizado a fazê-lo. Existe absoluta impossibilidade técnica e factual de estabelecer critério objetivo, dada a miríade e a complexidade das situações concretas envolvidas.
A definição de subsistência condigna de beneficiária de pensão especial é termo totalmente abstrato que não pode ser fixado sem isonomia. (...) 
Condições excepcionais, portanto, não se podem estipulá-las, em cada caso concreto. Tal premissa, adotada nos fundamentos do Acórdão 892/2012-TCU-Plenário, não têm base legal.
Sobrevivência condigna não se confunde com padrão de vida. A mera alegação, ainda que comprovada, de redução do ‘padrão de vida’ não justifica a manutenção do benefício previdenciário da Lei 3.373/58, quando perpetuado em violação à legislação. Constitucionalmente, o nível mínimo necessário para caracterizar a ‘subsistência condigna’ é a percepção do salário-mínimo.
Subsistência digna é uma coisa e ‘dependência econômica’ da pensão pública, para manutenção de padrão de vida, outra bem diversa. (...) 
 (...) 
Para além do salário-mínimo, qualquer outra interpretação da questão da suficiência da renda remanescente acrescida, capaz de garantir a subsistência condigna das pensionistas, como condição prévia à supressão da pensão especial em todas as hipóteses elencadas no Acórdão 892/2012-TCU-Plenário, e não somente aos subitens 9.1.2 e 9.1.5 da referida deliberação, é critério tipicamente subjetivo e contra legem. Nesse sentido, devem ser de pronto descartadas. Sobretudo ante o fato de que a maioria das pensionistas, na qualidade de filha maior solteira, pertence ao extrato mais alto da população brasileira’  (grifou-se)  .
16. No caso concreto, diante das consultas realizadas e da análise dos documentos constantes dos autos, verifica-se que a interessada possui meios suficientes para manter a sua própria subsistência desde 1995, em virtude do gozo de aposentadoria por idade junto ao INSS. Não há falar, assim, em dependência econômica em relação ao instituidor do benefício, valendo registrar, nesse ponto, o entendimento de que, nos termos da Constituição Federal, o nível mínimo necessário para caracterizar a ‘subsistência condigna’ e, portanto, a dependência econômica, é a percepção do salário mínimo, não se confundindo subsistência condigna com manutenção de padrão de vida.
17. No mais, é firme o entendimento deste Tribunal no sentido de que pensão não é herança e não se presta à manutenção do padrão de vida do beneficiário. De outro lado, não se pode imputar ao erário e, portanto, aos contribuintes, uma obrigação que seria, por lei, da prole do beneficiário, qual seja, a de eventualmente prestar alimentos ao ascendente, sendo digno de registro o fato de a beneficiária possuir cinco filhos, sendo dois deles auditores da Receita Federal.
12.	Destarte, considerando que a genitora do interessado possui renda mensal de pouco mais de R$ 1.000,00, não há que se falar em dependência econômica do beneficiário em relação à instituidora.
13.	No que se refere à alegação de ocorrência da decadência administrativa, cita-se o enunciado nº 278 da Súmula da Jurisprudência desta Corte de Contas:
‘Os atos de aposentadoria, reforma e pensão têm natureza jurídica de atos complexos, razão pela qual os prazos decadenciais a que se referem o § 2º do art. 260 do Regimento Interno e o art. 54 da Lei nº 9.784/99 começam a fluir a partir do momento em que se aperfeiçoam com a decisão do TCU que os considera legais ou ilegais, respectivamente. ‘
14.	No que tange ao ‘Bônus de Eficiência’, situação similar à apresentada nos autos foi enfrentada no TC Processo 019.231/2008-8 (Acórdão 10536/2018-TCU-Primeira Câmara, Relator Benjamin Zymler) . No voto condutor do referido acórdão, o Relator deixou assente que:
6. O Bônus de Eficiência e Produtividade, a toda evidência, constitui vantagem remuneratória de caráter pro labore faciendo. Na realidade, sua natureza é a mesma das gratificações de desempenho previstas na estrutura de retribuição de diversas carreiras do funcionalismo, pagas em virtude do efetivo exercício de determinada atividade e segundo os resultados apresentados pelo servidor.
7. Aliás, fosse verba de caráter indenizatório, como alega o interessado, nem sequer se cogitaria seu pagamento na inatividade (cf. art. 49, § 1º, da Lei 8.112/1990) , porquanto as indenizações, conceitualmente, constituem mero ressarcimento por gastos realizados no exercício de função pública.
8. As gratificações de desempenho, por outro lado, podem, a exemplo do ‘bônus’, ser levadas para a inatividade (cf. art. 49, § 2º, da Lei 8.112/1990) , desde que haja, na legislação de regência, expressa previsão nesse sentido (cf. RE 691529-AgR, do Supremo Tribunal Federal, e REsp 1.360.788, do Superior Tribunal de Justiça) .
9. Assim, concretamente, o que distingue o Bônus de Eficiência previsto na Lei 13.464/2017 das gratificações de desempenho previstas em inúmeras outras leis é que aquele não sofre, em nenhuma medida, a incidência de contribuição previdenciária, circunstância que lhe retira, por força da Constituição, a possibilidade de ser carreado para a inatividade. É o que se depreende, necessariamente, do disposto no art. 40 da Carta Política:
‘Art. 40. Aos servidores titulares de cargos efetivos da União, dos Estados, do Distrito Federal e dos Municípios, incluídas suas autarquias e fundações, é assegurado regime de previdência de caráter contributivo e solidário, mediante contribuição do respectivo ente público, dos servidores ativos e inativos e dos pensionistas, observados critérios que preservem o equilíbrio financeiro e atuarial e o disposto neste artigo.
§ 1º Os servidores abrangidos pelo regime de previdência de que trata este artigo serão aposentados, calculados os seus proventos a partir dos valores fixados na forma dos §§ 3º e 17:
............................................................................................................................................
§ 3º Para o cálculo dos proventos de aposentadoria, por ocasião da sua concessão, serão consideradas as remunerações utilizadas como base para as contribuições do servidor aos regimes de previdência de que tratam este artigo e o art. 201, na forma da lei.
§ 4º É vedada a adoção de requisitos e critérios diferenciados para a concessão de aposentadoria aos abrangidos pelo regime de que trata este artigo, ressalvados, nos termos definidos em leis complementares, os casos de servidores:
I - portadores de deficiência;
II - que exerçam atividades de risco;
III - cujas atividades sejam exercidas sob condições especiais que prejudiquem a saúde ou a integridade física.
............................................................................................................................................
§ 12. Além do disposto neste artigo, o regime de previdência dos servidores públicos titulares de cargo efetivo observará, no que couber, os requisitos e critérios fixados para o regime geral de previdência social.
............................................................................................................................................
§ 18. Incidirá contribuição sobre os proventos de aposentadorias e pensões concedidas pelo regime de que trata este artigo que superem o limite máximo estabelecido para os benefícios do regime geral de previdência social de que trata o art. 201, com percentual igual ao estabelecido para os servidores titulares de cargos efetivos.’
10. Note-se que, a par de exaltar o caráter contributivo do regime próprio de previdência dos servidores públicos (caput) , o constituinte derivado expressamente vinculou o valor dos proventos às ‘remunerações utilizadas como base para as contribuições’ (§ 3º) , vedando, ademais, ‘a adoção de requisitos e critérios diferenciados para a concessão de aposentadoria’ (§ 4º) .
11. Patente, pois, no que tange às carreiras de auditores-fiscais e de analistas tributários da Receita Federal, a inconstitucionalidade dos §§ 2º e 3º do art. 7º da Lei 13.464/2017.
12. Relativamente à alegação de que a supressão do pagamento do Bônus a inativos e pensionistas em nada aproveitaria aos cofres públicos, impende salientar que, nos termos do art. 6º, §§ 2º e 3º, da Lei 13.464/2017, o valor global da vantagem será definido por um ’índice de eficiência institucional’, a ser fixado pelo respectivo Comitê Gestor e mensurado por meio de ‘indicadores de desempenho e metas’ estabelecidos pela Receita Federal.
13. Portanto, diferentemente do que alega o interessado, não se trata, simplesmente, de valor retirado de um ‘fundo provisionado [que] independe da quantidade de servidores que o receberão’, como se houvesse receitas vinculadas para seu custeio. Na realidade, até hoje nem mesmo foi definida, objetivamente, a fonte de financiamento da gratificação, em que pese sua inclusão entre as destinações possíveis dos recursos do Fundo Especial de Desenvolvimento e Aperfeiçoamento das Atividades de Fiscalização (Fundaf; art. 15 da Lei 13.464/2017) .
14. Registro, por fim, que o Plenário desta Corte, em sessão de 8/11/2017, por meio do Acórdão 2.463/2017, determinou a supressão do pagamento da vantagem a cinco inativos do Ministério do Trabalho, ‘por incompatível com o art. 40, caput e §§ 1º, 3º, 4º e 18, da Constituição Federal’.
15. Deliberações similares se seguiram a essa no âmbito da 1ª Câmara, a exemplo dos Acórdãos 10.509/2017, 10.518/2017 e 11.232/2017.
16. Entretanto, vários sindicatos e associações dos servidores interessados obtiveram junto ao Supremo Tribunal Federal (STF) decisão liminar determinando a esta Corte de Contas que, ‘em relação aos substituídos pelo impetrante, (...) , nos casos concretos submetidos à sua apreciação, se abstenha de afastar a incidência dos §§ 2º e 3º dos artigos 7º e 17 da Medida Provisória 765/2016, convertida na Lei 13.464/2017’ (cf. v.g. o MS 35.498/DF, rel. Min. Alexandre de Moraes) .
17. Assim, a exclusão da parcela dos proventos do interessado, nos termos do art. 6º, § 2º, da Resolução 206/2007, deve ser condicionada à eventual desconstituição da medida liminar concedida pelo STF.
15.	Assim, mesma solução deve ser dada ao presente caso. Cabe, então, determinação para que o órgão de origem que, na hipótese de desconstituição da decisão liminar determinando a esta Corte de Contas que, ‘em relação aos substituídos pelo impetrante, (...) , nos casos concretos submetidos à sua apreciação, se abstenha de afastar a incidência dos §§ 2º e 3º dos artigos 7º e 17 da Medida Provisória 765/2016, convertida na Lei 13.464/2017’ (cf. v.g. o MS 35.498/DF, rel. Min. Alexandre de Moraes) , faça cessar o pagamento ao pensionista Henrique Santana de Magalhães (CPF XXX.780.816-XX) do Bônus de Eficiência e Produtividade.
16.	Ante todo o exposto, o ato em tela deve ser considerado ilegal, tendo seu registro negado.
CONCLUSÃO
17.	Em razão do exposto e tendo em vista as análises realizadas no ato de concessão de pensão civil de Henrique Santana de Magalhaes, esta Unidade Técnica considera que o ato em tela deve ser considerado ilegal e ter seu registro negado.
18.	Cabe, ainda, determinação à Unidade Jurisdicionada que, na hipótese de desconstituição da decisão liminar determinando a esta Corte de Contas que, ‘em relação aos substituídos pelo impetrante, (...) , nos casos concretos submetidos à sua apreciação, se abstenha de afastar a incidência dos §§ 2º e 3º dos artigos 7º e 17 da Medida Provisória 765/2016, convertida na Lei 13.464/2017’ (cf. v.g. o MS 35.498/DF, rel. Min. Alexandre de Moraes) , faça cessar o pagamento ao pensionista Henrique Santana de Magalhães (CPF XXX.780.816-XX) do Bônus de Eficiência e Produtividade. 
PROPOSTA DE ENCAMINHAMENTO
19.	Ante o exposto, e de conformidade com o preceituado no artigo 71, inciso III, da Constituição Federal de 1.988 c/c os arts. 1º, inciso V, e 39, incisos I e II, da Lei 8.443/92 e os artigos 1º, inciso VIII, 260, § 1º, do Regimento Interno do TCU, propõe-se:
	a) considerar ILEGAL e negar o registro do ato de Henrique Santana de Magalhaes (CPF: XXX.780.816-XX) ;
	b) dispensar a devolução dos valores indevidamente recebidos até a data da ciência pelo órgão de origem do acórdão que vier a ser proferido, com base no Enunciado 106 da Súmula da Jurisprudência do TCU;
c) determinar ao órgão de origem que:
c.1) faça cessar os pagamentos decorrentes do ato impugnado, comunicando ao TCU, no prazo de quinze dias, as providências adotadas, nos termos dos arts. 262, caput, do Regimento Interno do TCU;
c.2) dê ciência, no prazo de 15 (quinze) dias, contados da notificação, do inteiro teor desta deliberação ao interessado, alertando-o de que o efeito suspensivo proveniente da interposição de eventuais recursos junto ao TCU não o exime da devolução dos valores percebidos indevidamente, caso o recurso não seja provido;
c.3) informe o teor do acórdão que vier a ser prolatado, encaminhando ao TCU, no prazo de trinta dias, comprovante da data de ciência pelo interessado;
c.4) na hipótese de desconstituição da decisão liminar determinando a esta Corte de Contas que, ‘em relação aos substituídos pelo impetrante, (...) , nos casos concretos submetidos à sua apreciação, se abstenha de afastar a incidência dos §§ 2º e 3º dos artigos 7º e 17 da Medida Provisória 765/2016, convertida na Lei 13.464/2017’ (cf. v.g. o MS 35.498/DF, rel. Min. Alexandre de Moraes) , faça cessar o pagamento ao pensionista Henrique Santana de Magalhães (CPF XXX.780.816-XX) do Bônus de Eficiência e Produtividade.”
A Procuradora-Geral do Ministério Público junto ao Tribunal de Contas da União (MPTCU) dissentiu da proposta da unidade técnica, consoante o parecer a seguir reproduzido:
“Tratam os autos de pensão civil instituída pela ex-servidora Raymunda Siqueira de Almeida em favor de Henrique Santana de Magalhães, sobrinho da instituidora, com efeitos a contar de 05/06/1994.
2.	De acordo com os pareceres uniformes acostados às peças n.ºs 21 e 22, a Secretaria de Fiscalização de Pessoal – Sefip – salienta que a genitora do pensionista, Senhora Gláucia Santana de Magalhães, recebe pensão previdenciária dos cofres do INSS, no valor aproximado de R$ 1.000,00, renda superior a um salário mínimo, o que descaracterizaria a dependência econômica do pensionista, portador de síndrome de Down, em relação à ex-servidora Raymunda Siqueira de Almeida.
3.	A unidade técnica defende a ilegalidade e negativa de registro do ato de peça n.º 19 por entender que não restou comprovada a dependência econômica do beneficiário em relação à instituidora.
4.	Com as devidas vênias, compreendemos que o caso concreto possui algumas peculiaridades que nos inclinam a opinar pela legalidade e registro da presente concessão.
5.	Inicialmente, a pensão previdenciária percebida pela genitora do pensionista Henrique Santana de Magalhães, por força do falecimento do pai do beneficiário, não é inferior a um salário mínimo, que atualmente corresponde a R$ 998,00, entretanto está muito próximo desse valor. Pelo contracheque anexado pela Senhora Gláucia Santana Magalhães, o benefício por ela recebido era de R$ 1.118,33 no mês de julho/2017 (fl. 29 da peça n.º 12) .
6.	Compreendemos que, sob o critério da renda familiar do beneficiário, não há como se desconfigurar a dependência econômica em relação à instituidora, uma vez que a pensão previdenciária percebida pela mãe do pensionista é muito próxima de um salário mínimo.
7.	Outro ponto a ressaltar é que o benefício percebido pelo pensionista Henrique Santana de Magalhães foi deferido pela Gerência Executiva do INSS em Belo Horizonte a partir de 05/06/1994, ou seja, há mais de 24 anos.
8.	Apenas em julho de 2017 o beneficiário e sua mãe foram questionados a respeito da possível falta de dependência econômica, por intermédio do ofício de oitiva constante de peças n.ºs 10 e 11.
9.	Ao se pronunciar nos autos, a mãe e curadora do pensionista sustenta a enorme dificuldade em obter documentos comprobatórios de dependência econômica, após decorrido tanto tempo desde a concessão da pensão ora em exame. Além disso, noticia a impossibilidade de acesso a processos que não constam mais do acervo do órgão (fl. 2 da peça n.º 12) . No presente caso, o processo e a responsabilidade pelo pagamento do benefício foram transferidos, da Gerência Executiva do INSS em Belo Horizonte, para a Superintendência de Administração do Ministério da Fazenda em Minas Gerais (peças n.ºs 2 e 18) .
10.	Não se pode olvidar que, após decorridos mais de 24 anos da concessão da presente pensão, realmente torna-se muito difícil a produção de novos elementos que sejam anteriores ao óbito da ex-servidora Raymunda Siqueira de Almeida, ocorrido em 1994.
11.	Porém, entre os documentos carreados pela curadora do pensionista, identifica-se o despacho, constante do boletim de pessoal do INSS de 30/04/1992, pelo qual foi autorizada a designação de Henrique Santana de Magalhães, feita em vida pela ex-servidora Raymunda Siqueira de Almeida, para fins da percepção de pensão civil (fls. 25/26 da peça n.º 12) .
12.	É certo que em diversas oportunidades e após análise mais aprofundada, a Corte de Contas apreciou outras situações nos quais a designação de beneficiário, aprovada pelo órgão de pessoal, foi descaracterizada por outros elementos de prova.
13.	Entretanto, no presente caso, não foram identificados indícios suficientes para infirmar a dependência econômica do beneficiário Henrique Santana de Magalhães em relação à ex-servidora Raymunda Siqueira de Almeida.
14.	Dado ainda o longo tempo decorrido desde a concessão do benefício e considerando-se a situação de saúde do pensionista, que inspira uma série de cuidados, comprovados pelos elementos de fls. 27/35 da peça n.º 12, entendemos que a medida de maior justiça, no caso concreto, seria a apreciação do ato de peça n.º 19 pela legalidade, com o consequente registro.
15.	A Sefip suscita também questão relativa à percepção da parcela denominada ‘bônus de eficiência’ nos proventos atuais do benefício em comento, o que se comprova pela verificação do contracheque constante de peça n.º 18.
16.	Quanto a essa rubrica, acolhemos a medida proposta pela unidade técnica, no sentido de que o órgão de pessoal faça cessar o pagamento, em caso de desconstituição de medidas liminares expedidas pelo Supremo Tribunal Federal que amparam a continuidade da percepção do bônus de eficiência a inativos e pensionistas ocupantes do cargo de auditor fiscal da Receita Federal do Brasil.
17.	Por todo o exposto, com as vênias de estilo por divergir parcialmente do encaminhamento proposto pela Sefip às peças n.ºs 21 e 22, esta representante do Ministério Público propõe ao Tribunal que:
	17.1. considere legal a pensão civil instituída por Raymunda Siqueira de Almeida (CPF n.º XXX.893.086-XX) em favor de Henrique Santana de Magalhães (CPF n.º XXX.780.816-XX) , ordenando-se o registro do ato de peça n.º 19;
	17.2. determine à Superintendência de Administração do Ministério da Fazenda em Minas Gerais que, em caso de desconstituição das decisões proferidas pelo Supremo Tribunal Federal que amparam a continuidade do pagamento da vantagem ‘bônus de eficiência’ em aposentadorias e pensões vinculadas a ex-servidores ocupantes do cargo de auditor fiscal da Receita Federal do Brasil, interrompa essa parcela dos proventos pagos ao beneficiário Henrique Santana de Magalhães.”
É o relatório.

Eliza Gallo (OAB/MG 55.859)

Procuradora-Geral Cristina Machado da Costa e Silva.

PESSOAL. PENSÃO CIVIL. PESSOA DESIGNADA. AUSÊNCIA DE ELEMENTOS QUE PERMITAM CONCLUIR PELA EXISTÊNCIA DE DEPENDÊNCIA ECONÔMICA EM RELAÇÃO À INSTITUIDORA: NÃO APRESENTAÇÃO DE QUALQUER DOCUMENTO DE PROVA. GENITOR ECONOMICAMENTE ATIVO. AUSÊNCIA DE PARENTESCO PRÓXIMO COM A INSTITUIDORA. ILEGALIDADE. NEGATIVA DE REGISTRO. ENUNCIADO 106. DETERMINAÇÕES.

PENSÃO CIVIL (PCIV)

Secretaria de Fiscalização de Pessoal (SEFIP).

Trata-se de pensão civil instituída pela sra. Raimunda (embora grafado como Raymunda no formulário Sisac) Siqueira de Almeida, falecida em 1994, aos 84 anos, em favor de Henrique Santana de Magalhães, então com 9 anos, na condição de pessoa designada.
2. Nos termos da redação original da alínea “d” do inciso II do art. 217 da Lei 8.112/1990, tratava-se de benefício previdenciário temporário, devido ao menor que vivesse sob a dependência econômica do instituidor, até a idade limite de 21 anos. No caso de o menor ser inválido, o benefício era devido enquanto perdurasse a invalidez.
3. Assim sendo, é requisito essencial a dependência econômica, a ser comprovada pelo interessado. Não há, pois, presunção de dependência econômica.
4. O Ministério Público (MPTCU) pondera que “não se pode olvidar que, após decorridos mais de 24 anos da concessão da presente pensão, realmente torna-se muito difícil a produção de novos elementos que sejam anteriores ao óbito da ex-servidora Raymunda Siqueira de Almeida, ocorrido em 1994”.
5. Defende o MPTCU que o pequeno benefício previdenciário atualmente recebido pela mãe e curadora do beneficiário (sra. Gláucia Santana Magalhães) é “insuficiente para o sustento do interessado, tendo em vista os tratamentos e atividades a que ele deve ser submetido, de forma a melhorar sua qualidade de vida e interação com a sociedade”.
6. Data maxima venia, de nenhuma relevância é a informação sobre a renda atual da genitora do beneficiário. O que importa, para o deslinde do feito, é saber se, de fato, o menor Henrique Santana de Magalhães vivia sob a dependência econômica da instituidora, encargo a ser desincumbido pelo próprio interessado. Não basta a simples designação do menor, pois benefício previdenciário, no dizer do Ministro Walton Alencar Rodrigues, não constitui herança. Tampouco seguro de vida.
7. O fato de o interessado, após 25 anos, depender do benefício para seu sustento não constitui fundamento jurídico para a manutenção dos pagamentos. Evidentemente, a grande maioria dos brasileiros que viesse a receber um benefício desse porte (cerca de R$ 26 mil) , dele dependeria para viver, bem assim seus familiares.
8. Observo que, no momento do falecimento da instituidora, o menor Henrique tinha pais vivos (sr. Aloysio Siqueira de Magalhães e sra. Gláucia Santana Magalhães) e irmãos (Vinícius Alexandre e Cibele) .
9. É de se presumir, pois, que o sustento do menor era de responsabilidade de sua família e não da octagenária servidora inativa, que nem mantinha vínculo de parentesco próximo. 
10. O genitor do beneficiário tinha 57 anos quando do falecimento da sra. Raimunda Siqueira de Almeida (em 1994) e residia, com sua família. Era sócio-administrador da empresa de paisagismo ASM Representações e Serviços Ltda., na qual ingressou em 1988. A empresa, ainda que de pequeno porte, situava-se em área nobre de Belo Horizonte: Av. Nossa Senhora do Carmo.
11. Não há nenhum elemento a indicar que a sra. Raimunda Siqueira de Almeida, nascida em 1910, tivesse alguma responsabilidade pelo sustento do então menor Henrique Santana de Magalhães (nascido em 1985) : não havia parentesco próximo (talvez um parentesco distante com o genitor, sr. Aloysio Siqueira de Magalhães, nascido em 1937 e filho de Julieta Siqueira de Magalhães) e não foi trazido aos autos nenhum documento que sugerisse alguma responsabilidade da instituidora no sustento do menor: comprovante de despesa (plano de saúde, escola) , declaração de imposto de renda etc.
12. Ora, se o genitor do pensionista, como pai de família, foi capaz de arcar com o sustento de seus outros dois filhos, não há porque presumir que não o seria em relação ao seu filho menor, apenas porque era (e é) portador de necessidades especiais (Sindrome de Down) . Milhares de criança brasileiras possuem essa condição, e nem por isso precisam receber do Estado, para o resto de suas vidas, uma pensão paga com base na remuneração de Auditor Fiscal, acrescida de vantagens pessoais.
13. Assim sendo, em que pese a situação atual da genitora do interessado, a saber, de pensionista do Instituto Nacional do Seguro Social, o fato é não foi demonstrada a dependência econômica do pensionista Henrique Santana de Magalhães em relação à instituidora no momento do óbito, requisito legal para a percepção do benefício. A evolução da situação financeira da família do sr. Henrique Santana de Magalhães é de inteira responsabilidade de seus genitores e não pode servir de pretexto para manter o pagamento de benefício previdenciário que não observa os preceitos legais. 
14. Diante da total falta de elementos para demonstrar a dependência econômica entre o beneficiário e a instituidora, nem mesmo o passar do tempo pode ser aceito como justificativa para manter um benefício da monta do que ora se examina.
15. Ao contrário do que entende a douta Procuradora-Geral, creio que a demora na remessa do ato de pensão ao Tribunal em tudo favoreceu o interessado. Essa demora assegurou-lhe a percepção, por cerca de 25 anos, de renda anual de mais de R$ 300 mil (considerados os valores atualmente pagos) , o que, certamente, propiciou aos seus genitores condições de constituir patrimônio capaz de assegurar ao interessado certo conforto material, ao qual grande parte das pessoas em sua condição não têm acesso no País. 
16. Por fim, observo que, caso fosse legítima a instituição do benefício previdenciário, seria necessário verificar sua conformidade com os termos da Decisão 1545/2002-Plenário (de minha relatoria) , na qual se examinou consulta formulada pelo Ministério do Planejamento acerca da forma de pagamento de proventos para os servidores agregados, uma vez que consta do formulário Sisac e do Siape que a instituidora foi agregada ao DAS 3. 
17. E, no tocante ao pagamento do bônus de eficiência, tenho por prejudicada a determinação proposta pela instrução (item “c.4” da proposta de encaminhamento) , uma vez não subsiste direito à percepção do benefício previdenciário. 
18. Dessarte, acolho a instrução da Sefip, com esse ajuste, e a adoto como razão de decidir, sem prejuízo das considerações anteriores.
Diante do exposto, VOTO por que o Tribunal adote a deliberação que ora submeto a este colegiado. 
TCU, Sala das Sessões Ministro Luciano Brandão Alves de Souza, em 4 de junho de 2019.
BENJAMIN ZYMLER 
Relator